【裁判字號】    97,上訴,540
【裁判日期】    970626
【裁判案由】    殺人
【裁判全文】
臺灣高等法院高雄分院刑事判決         97年度上訴字第540號
上  訴  人  臺灣高雄地方法院檢察署檢察官
被      告  甲○○
指定辯護人  本院公設辯護人李佩娟
上列上訴人因被告殺人案件，不服臺灣高雄地方法院95年度重訴
字第110 號中華民國97年1 月24日第一審判決（起訴案號：臺灣
高雄地方法院檢察署95年度偵字第20739 號），提起上訴，本院
判決如下：
     主  文
上訴駁回。
     事  實
一、緣甲○○與其同居人乙○○，於民國95年4 月21日未婚生下
    一子詹○○（真實姓名年籍詳卷），同年5 月5 日甲○○與
    乙○○分手後，詹○○即交由甲○○及甲○○之母陳美華共
    同照料，照顧方式為白天由陳美華負責照料詹○○，晚上陳
    美華外出上班後，換由甲○○負責照顧。同年7 月18日晚上
    6 時許，甲○○於飲酒後，與詹○○一起躺臥於其位於高雄
    縣鳳山市○○路○段379 號5 樓住處之客廳沙發上睡覺，迨
    至是日晚上9 時許，甲○○因感覺有寒意而醒來，其因擔心
    詹○○著涼，乃將詹○○抱至房間之床上，並拿起放在床上
    之大棉被為詹○○蓋上，其因仍有酒意乃又返回客廳睡覺，
    甲○○本應注意詹○○出生尚未滿3 個月，應隨時注意詹○
    ○口、鼻週遭有無可能遭棉被阻塞無法呼吸而有窒息死亡之
    虞，依當時並無不能注意之情形，竟疏未注意，將詹○○獨
    自留於房間睡覺後，自顧於客廳睡覺而未能隨時起身注意詹
    ○○之狀況，嗣因不詳原因，詹○○之口鼻遭該棉被阻塞，
    甲○○未能及時加以排除，致詹○○因無法呼吸而窒息死亡
    。嗣甲○○於翌（19）日凌晨1 時30分許起身查看時，發現
    詹○○有異狀，乃以電話通知其母陳美華，陳美華於同日凌
    晨2 時30分返家後報警，始將詹○○送高雄長庚紀念醫院急
    救，惟詹○○仍不治死亡。
二、經高雄縣政府警察局鳳山分局報請臺灣高雄地方法院檢察署
    檢察官偵查起訴。
     理  由
壹、證據能力部分：
一、按被告以外之人於審判外之言詞或書面陳述，除法律有規定
    者外，不得作為證據，刑事訴訟法第159 條第1 項定有明文
    。證人乙○○於警詢中所為之陳述，依首揭法條規定，原則
    上即無證據能力。此部份復為被告及其辯護人於本院審理中
    否認其證據能力，故無刑事訴訟法第159 條之5 同意作為證
    據之例外情形，是證人乙○○於警詢之證述，依法即無證據
    能力。
二、被告以外之人於審判外之言詞或書面陳述，除法律有規定者
    外，不得作為證據；又被告以外之人於審判外之陳述，雖不
    符合同法第159 條之1 至第159 條之4 之規定，但經當事人
    於審判程序同意作為證據，法院審酌該言詞陳述或書面陳述
    作成時之情況，認為適當者，亦得為證據。當事人、代理人
    或辯護人於法院調查證據時，知有第159 條第1 項不得為證
    據之情形，而未於言詞辯論終結前聲明異議者，視為有前項
    之同意，刑事訴訟法第159 條第1 項及第159 條之5 分別定
    有明文。查證人陳美華於警詢所為之陳述，對被告之案件而
    言，雖屬傳聞證據，惟當事人於原審及本院審理中均表示同
    意作為證據方法而不予爭執，且迄至言詞辯論終結前亦未再
    聲明異議，本院審酌上開證據資料製作時之情況，尚無違法
    不當及證明力明顯過低之瑕疵，亦認為以之作為證據應屬適
    當，故揆諸前開規定，爰逕依刑事訴訟法第159 條之5 規定
    ，認證人陳美華於警詢之陳述有證據能力。
三、按被告以外之人於偵查中向檢察官所為之陳述，除顯有不可
    信之情況者外，得為證據，刑事訴訟法第一百五十九條之一
    第二項定有明文。查證人陳美華、乙○○於偵查中檢察官訊
    問時就被告之本案待證事實，業經具結而證述，該證詞且無
    何顯有不可信之情況，而被告及選任辯護人對於該項證據之
    證據能力亦無意見，並同意作為證據，自有證據能力。
貳、實體部分：
一、訊據被告甲○○固不否認於上揭時、地幫被害人詹○○覆蓋
    扣案之棉被及詹○○因遭扣案之棉被覆蓋口鼻致窒息死亡等
    情，惟矢口否認有何過失致死犯行，辯稱：伊不知道被害人
    詹○○會被棉被蓋住口鼻而致窒息死亡，伊係因怕被害人詹
    ○○會感冒，所以才幫被害人詹○○覆蓋扣案之棉被云云。
二、經查：
  (一)被告與被害人詹○○係父子關係，被害人詹○○平日由被告
    及被告之母陳美華共同照料，照顧方式為白天由陳美華負責
    照料被害人詹○○，晚上陳美華外出上班後，換由被告負責
    照顧。95年7 月18日晚上6 時許，被告於飲酒後，與被害人
    詹○○一起躺臥於其位於高雄縣鳳山市○○路○段379 號5
    樓住處之客廳沙發上睡覺，迨至是日晚上9 時許，甲○○因
    感覺有寒意而醒來，其因擔心被害人詹○○著涼，乃將被害
    人詹○○抱至房間之床上，並拿起放在床上之大棉被為被害
    人詹○○蓋上，之後其又返回客廳睡覺，至翌（19）日凌晨
    1 時30分許被告起身查看，發現被害人詹○○有異狀，經將
    被害人詹○○宇送醫急救，惟被害人詹○○仍因窒息不治死
    亡等情，業據被告於警詢、偵訊、原審審理及本院審理中坦
    承不諱，並經證人陳美華於原審審理時具結證述綦詳，復有
    高雄長庚紀念醫院96年1 月31日（96）長庚院高字第612943
    號函附被害人詹○○病歷資料、高雄長庚紀念醫院診斷證明
    書、臺灣高雄地方法院檢察署相驗屍體證明書、法醫驗斷書
    、相驗照片等在卷可稽；且本件被害人詹○○之死因，經法
    務部法醫研究所解剖鑑定結果，亦確認係因棉被覆蓋外部呼
    吸道阻塞窒息死亡，有法務部法醫研究所（95）法醫所醫鑑
    字第1486號鑑定書、96年7 月23日法醫理字第0960001220號
    函各1份在卷可查，是此部分之事實，應堪信實。
  (二)又被害人詹○○係於95年4 月21日出生之嬰兒，有警詢筆錄
    及相驗資料在卷足憑，案發當時為未滿3 月之嬰兒，自無獨
    立謀生及照顧自己之能力。且按新生嬰兒因發育未臻健全，
    遇有病痛或身體不適等現象，亦無法以言語表達其意，凡事
    均須仰賴他人代為照護，負責照顧之人自應經常處於精神警
    覺之狀態，以期因應可能發生之各種狀況，而為妥善之處理
    ，且未滿3 月之嬰兒在睡覺時如被大棉被阻塞口鼻時，無法
    自行排除而自行保持呼吸通暢，應隨時注意嬰兒口、鼻週遭
    有無可能遭大棉被阻塞無法呼吸而有窒息死亡之虞，此均為
    一般父母或從事嬰兒照護之人所應知悉之重要事項。而被告
    於95年7 月18日晚上9 時許，將被害人詹○○獨自放在房間
    睡覺後，旋即返回客廳睡覺，被告既已明知照護嬰兒需隨時
    保持警覺，卻將被害人詹○○獨留在房間內，逕自在客廳睡
    覺，嗣因熟睡而未能察覺被害人詹○○遭棉被覆蓋口鼻而阻
    塞之情事，以致無從及時妥善處理，且衡諸被告並無不能注
    意之情形，詎其應注意、能注意而疏未注意，進而造成被害
    人詹○○窒息死亡之事實，是被告顯有過失，足堪認定。又
    被害人詹○○係遭扣案之棉被阻塞口鼻致窒息死亡，已如前
    述，是其死亡與被告之過失間，有相當因果關係，亦可認定
    。
  (三)綜上，本件因被告過失致被害人詹○○死亡之事證明確，其
    犯行堪以認定，應依法論科。
三、核被告所為係犯刑法第276 條第1 項之過失致人於死罪。公
    訴意旨謂被告係犯刑法第271 條第1 項之殺人罪，尚有未合
    （理由詳後）。又刑事訴訟法第300 條所定科刑之判決，得
    就起訴之犯罪事實，於社會基本事實同一之情形下，變更檢
    察官所引應適用之法條，而所謂同一社會基本事實，非謂罪
    名或犯罪之構成要件同一，亦非謂全部事實均須一致，而應
    視檢察官請求確定其「具有侵害性之基本社會事實」是否同
    一而定，並以犯罪構成要件有無「罪質上之共通性」為具體
    判斷之標準，最高法院92年度台上字第1586號判決意旨足資
    參照。本件檢察官起訴認定被告基於殺人之故意，以扣案之
    棉被覆蓋被害人之口鼻，致被害人死亡。則無論被告係因過
    失致被害人死亡，或因以殺人之故意，以扣案之棉被覆蓋被
    害人之口鼻，致被害人死亡，均屬「同一之具有侵害性之基
    本社會事實」，揆諸上開最高法院判決意旨，應依刑事訴訟
    法第300 條變更起訴法條。
四、原審認被告罪證明確，因而適用刑法第276 條第1 項之規定
    ，並審酌被告身為被害人之父，卻疏於隨時注意被害人之狀
    況，致被害人遭棉被覆蓋口鼻而釀成不可挽回之悲劇，並斟
    酌被告之過失情節，與被害人係父子關係，及犯罪手段、方
    法、犯後態度等一切情狀，量處有期徒刑1 年4 月。又因被
    告犯罪時間在96年4 月24日以前，所犯刑法第276 條第1 項
    之過失致人於死罪，合於中華民國96年罪犯減刑條例所定減
    刑規定，爰依該條例第2 條第1 項第3 款、第7 條規定，減
    其宣告刑二分之一即為有期徒刑8 月。核其認事用法，並無
    不合，量刑亦屬允當。公訴人上訴意旨指摘原判決認事用法
    不當（詳後述），為無理由，應予駁回。
四、公訴意旨雖以：甲○○與乙○○分手後，為求與乙○○復合
    ，多次向乙○○威脅稱：「如不願復合，便要將詹○○送予
    他人」等語。嗣於同年7 月18日上午10時許，飲酒後，先以
    電話留言恫嚇乙○○稱：若不回去照顧小孩，則將失去一個
    小生命，若回去，可以挽救一個小生命等語；復於同日晚上
    9 時許，在其上開住所，基於殺人之犯意，以平常大人覆蓋
    之大棉被覆住被害人詹○○口鼻，造成被害人詹○○窒息死
    亡，因認被告甲○○所為係犯刑法第271 條第1 項之殺人罪
    嫌云云。按犯罪事實應依證據認定之，無證據不得認定犯罪
    事實。刑事訴訟法第154 條第2 項，定有明文。次按事實之
    認定，應憑證據，如未能發現相當證據，或證據不足以證明
    ，自不能以推測或擬制之方法，以為裁判基礎（最高法院40
    年臺上字第86號判例參照）。認定犯罪事實所憑之證據，雖
    不以直接證據為限，間接證據亦包括在內，然而無論直接證
    據或間接證據，其為訴訟上之證明，須於通常一般之人均不
    致有所懷疑，而得確信其為真實之程度者，始得據為有罪之
    認定，倘其證明尚未達到此一程度，而有合理之懷疑存在而
    無從使事實審法院得有罪之確信時，即應由法院為諭知被告
    無罪之判決（最高法院76年臺上字第4986號判例參照）。公
    訴人認被告涉犯刑法第271 條第1 項之殺人罪，無非係以(1)
    被告之供述；(2)證人乙○○之證述；(3)檢察官相驗屍體證明
    書、法醫驗斷書、法務部法醫研究所鑑定書、相驗照片、現
    場蒐證照片；(4)現場模擬光碟及勘驗筆錄；(5)扣押筆錄、扣
    押物品目錄表及扣案之大棉被1 條等，為其論據。惟訊據被
    告堅決否認有何殺人之犯行，辯稱：伊於95年7 月18日上午
    10時許，因酒醉在睡覺，並沒有打電話留言給乙○○恫嚇稱
    會失去一條小生命，伊無殺人之犯意等語。經查：
  (一)被害人詹○○因遭扣案大棉被覆蓋口鼻而窒息死亡乙節，已
    如前述，並經檢察官至現場勘驗模擬認定無訛，有現場模擬
    光碟及勘驗筆錄在卷及大棉被1 條扣案可佐，此部分之事實
    可認定。
  (二)證人乙○○於偵訊時證稱：「（7 月18日被告有恐嚇你？）
    他電話錄音留言給我說若我不回去帶小孩，會失去一條小生
    命。於早上10點多時。若我回去就可以挽救一條小生命。」
    （見偵查卷第30頁）；於原審審理時亦證稱：「（你在警局
    時說95年7 月17日下午五、六點時有接到甲○○留言及隔天
    上午十點接到甲○○留言？）對。」、「（就你印象所及，
    是否還記得被告於95年7 月17日下午五、六點及隔天上午十
    點甲○○留言的內容？）第一通留言被告說他有喝酒，第二
    通留言時，被告也是喝了酒的狀態，被告留言要求我回去，
    如果我不回去的話，就會失去一條生命。」（見原審卷(二)第
    193 頁），但同時又稱：「（聽完這二個留言後，有無打電
    話與甲○○聯絡？）沒有，我直接把留言刪除了。」等語，
    是該通留言既已刪除，僅能以證人乙○○之證詞來證明上開
    留言之真偽。
  (三)證人乙○○於原審作證時，對於被告被羈押期間是否常前往
    看守所探視被告乙事，證稱：「無（以搖頭表示）」。然經
    原審向臺灣高雄看守所調閱被告自95年8 月4 日至96年2 月
    12日羈押期間之接見登記表，發現證人乙○○曾多次至高雄
    看守所與被告會面，亦曾多次送東西至高雄看所守給被告，
    接見紀錄表上甚且記載乙○○與被告之關係是「夫妻」，有
    臺灣高雄看守所96年10月24日高所戒字第0969003310B 號函
    所附之接見登記表可憑，是證人乙○○證稱：伊於被告因本
    件殺人案被羈押期間未曾去看守所與被告會面云云，顯與事
    實不符，則證人乙○○就本案所言之真實性如何，即有存疑
    。
  (四)又證人乙○○於原審審理中證稱：「（你還記得被告到底是
    撥打你哪壹支電話？）0000000000是我備用的行動電話，00
    00000000、0000000000被告都有打過。他先打哪壹支，我不
    記得了。」、「（0000000000這支行動電話，你現在還有無
    在使用？）有。」、「（你使用的上開三支行動電話，被告
    是否都知道？）被告只知道0000000000、0000000000。」、
    「（你在警局說被告於95年7 月17日是用0000000 打到你00
    00000000行動電話，如何知道0000000 是被告住處管理室的
    電話？）我有輸入在我的手機電話簿裡面，我在0000000000
    、0000000000這二支電話裡面，都有輸入被告住處管理室的
    電話。」、「（你在警局說95年7 月17日被告是打到你0000
    000000的電話，你是否能夠確定？）我不太確定，因為被告
    都曾打過0000000000、0000000000等二支電話。」（見原審
    卷(二)第194 、195 頁），是依證人乙○○所述，被告於95年
    7 月18日上午10時許，可能係撥打其所使用之0000000000、
    0000000000，並在語音信箱裡留言，然經原審法院及檢察官
    分別向中華電信股份有限公司（下稱中華電信）、遠傳電信
    股份有限公司（下稱遠傳電信）、台灣大哥大股份有限公司
    （下稱台灣大哥大）查詢0000000 、0000000000、00000000
    00等三支電話自95年7 月18日至97月19日之雙向通聯紀錄，
    並經中華電信、遠傳電信及台灣大哥大回覆在卷，爰比對證
    人乙○○所證述之被告在其行動電話言音箱中留言之時間與
    前述雙向通聯紀錄結果，發現最符證人乙○○說法的是95年
    7 月18日上午9 時10分許15秒許，證人乙○○使用之000000
    0000行動電話發話方有顯示「222 」訊息，而經原審法院再
    向遠傳電信函查「222 」代表之涵義，經遠傳電信回覆稱：
    「222 」訊息係代表系統發送語音信箱之訊息予受話方之紀
    錄，若受話方顯示「222 」係指用戶聽取語言信箱，有遠傳
    電信股份有限公司96年10月30日遠傳（企營）字第09611004
    547 號函附卷足據，是依上開雙向通聯紀錄以觀，僅能證明
    95年7 月18日上午9 時10分15秒許曾有人在證人乙○○使用
    之0000000000行動電話之語音信箱留言，但尚難證明上述留
    言係被告以其住處管理室之0000000 號電話所發出。況參閱
    卷附被告住處管理室0000000 號電話雙向通聯紀錄，於證人
    乙○○所稱之95年7 月18日上午10時許，000000 0號電話亦
    未有與證人乙○○所使用之0000000000、0000000000行動電
    話通聯之紀錄，則被告是否曾使用0000000 號電話留言至證
    人乙○○使用之0000000000、0000000000行動電話，顯有疑
    義。
  (四)又證人乙○○於原審審理中證稱：「（你是否認為沒有異常
    狀況，所以就沒有回電？）因為我知道他喝酒，我以為那是
    醉話。」、「（當你聽到被告第二通留言，如何知道被告有
    喝酒？）因為被告喝酒後，會亂、魯（台語）。」、「（當
    時被告講話的語氣是否有亂、魯（台語）的狀況？）有，我
    不會形容，但我聽得出來被告已經喝醉酒。」、「（被告第
    二通留言提到會失去一條生命，是否知道他在說什麼？）我
    以為他在說醉話。」（見原審卷(二)第196 頁），是縱認證人
    乙○○所述被告曾留言至其所使用之行動電話，且亦曾稱「
    如果不回去的話，就會失去一條生命。」等語為真，然此亦
    係被告於酒醉狀態所言；況證人乙○○於檢察官偵訊中亦證
    稱：「若他（指被告）喝酒，他就不清楚他在做什麼，他清
    醒後一概不承認。」（見95年8 月17日偵訊筆錄），是亦難
    以被告酒後之囈語，逕認其有殺害被害人詹○○之犯意。
  (五)至於上訴意旨另以：案發當時為盛夏，天氣炎熱，且被告住
    處房間內又未裝設冷氣，實無須為被害人蓋大棉被，是被告
    為被害人覆蓋大棉被，有違常情云云。經查，系爭扣案之棉
    被雖為雙人棉被，但其材質為仿棉，重量約為3,678 公克等
    情，業經本院勘驗屬實，並有勘驗筆錄在卷可稽（見本院卷
    第59頁），是系爭棉被雖為雙人棉被，但材質輕柔；況每個
    人對溫度之感受不一，難以一概而論，且非夏天一定炎熱（
    如陰天、雨天或晚上亦會有涼意）；而被害人係出生未滿3
    月之嬰兒，依國人習慣即認為不宜受有任何風寒，是被告如
    為怕被害人著涼而生病感冒，乃為其覆蓋上開棉被，本人之
    常情；再者，系爭扣案之棉被係屬仿棉之棉被，尚屬輕柔，
    已如前述；而被害人又屬未滿3 個月之嬰兒，其下巴至口鼻
    間之距離亦僅一線之間，是被害人於睡覺中如稍有蠕動，即
    可能遮住其口鼻，此觀鑑定證人林宜君於原審審理中證稱：
    「（嬰兒的頸部左右轉動，棉被有無可能覆蓋至嬰兒口鼻？
    ）有可能。」、「（以本案所扣棉被材質鬆軟，如果不小心
    蓋住，是否有可能會導致小孩窒息？）有可能。」等語（見
    原審卷(二)第105 、107 頁），益可為證，是如依被告所稱：
    伊僅蓋到下巴處等語，但因嬰兒之蠕動而蓋住口鼻，亦非絕
    對不可能發生者。再者，依證人即被害人之母乙○○於原審
    審理中證稱：「（你說被告平常對詹清宇很好，情形如何？
    ）當我還跟被告住在左營時，被告會幫詹清宇洗澡、泡牛奶
    ，是每天。」等語（見原審卷(二)第191 、197 頁）；又依法
    務部法醫研究所96年7 月23日法醫理字第960001220 號函所
    載：「解剖死者胃內尚有少許凝乳塊，死亡時間約在進食後
    1 ～3 小時內」等情（見原審卷(二)第258 頁反面），是被告
    平日即對被害人照顧有加，甚於被害人死亡前之1 ～3 小時
    內尚有為被害人餵食牛奶，則被告豈有可能在餵食後之1 ～
    3 小時內再將被害人殺害？況查無其他事證足以證明被告有
    故意殺害被害人之強烈動機或必要情況下，自難僅以被告因
    使用扣案之雙人棉被為嬰兒覆蓋，遽認其有殺害被害人之犯
    意。
  (六)綜上所述，公訴意旨所指事證，經本院一一審酌，均不能使
    本院形成被告有殺人故意之確信。此外，卷內亦無其他積極
    事證，足資認定被告有殺人之直接或間接故意。依上開說明
    ，自不能以被告可能有殺人故意，即據以認定被告有殺人故
    意。公訴意旨所指被告有殺人故意一節，應屬不能證明。準
    此，既不能證明被告有殺人故意，即與刑法第271 條第1項
    之殺人罪，犯罪構成要件有間，不能成立該罪。公訴意旨認
    被告應論以殺人罪，即有未恰，惟社會基本事實同一，起訴
    法條應予變更。至於扣案之棉被固為被告所有，但係置於床
    舖上供睡覺所有之物，非專供犯罪所用之物，故無宣告沒收
    之必要，一併敘明。
據上論斷，應依刑事訴訟法第368條，判決如主文。
本案經檢察官王登榮到庭執行職務。
中    華    民    國    97    年    6     月    26    日
                  刑事第四庭    審判長法  官  蕭權閔
                                      法  官  陳吉雄
                                      法  官  吳進寶
以上正本證明與原本無異。
被告不得上訴。
檢察官如不服本判決應於收受本判決後10日內向本院提出上訴書
狀，其未敘述上訴理由者，並得於提起上訴後10日內向本院補提
理由書狀（均須按他造當事人之人數附繕本）「切勿逕送上級法
院」。
中    華    民    國    97    年    6     月    26    日
                                      書記官  林佳蓉
附錄本判決論罪科刑法條：
中華民國刑法第276 條（過失致死罪）
因過失致人於死者，處2 年以下有期徒刑、拘役或2 千元以下罰
金。
從事業務之人，因業務上之過失犯前項之罪者，處5 年以下有期
徒刑或拘役，得併科3 千元以下罰金。


司法院資訊處製作；財團法人民間司法改革基金會備份。
